臺灣雲林地方法院民事判決
110年度重訴字第14號
原      告  蘇美驊  
訴訟代理人  吳聰億律師
被      告  陳認芬  
            李忠育即李珍興


上  一  人  蔡金保律師
訴訟代理人
受  告  知  華南商業銀行股份有限公司
訴  訟  人          
法定代理人  張雲鵬  
上列當事人間分割共有物事件，本院於民國110年8月11日言詞辯
論終結，並判決如下：
    主      文
一、兩造共有坐落雲林縣○○鎮○○○段00000地號、面積894.00平方
    公尺土地，依雲林縣北港地政事務所民國110年5月6日（複
    丈日期民國110年4月19日）土地複丈成果圖修正甲案所示方
    法分割，即：
　㈠編號458-5部分、面積104.00平方公尺土地，分歸被告陳認芬
    取得。
  ㈡編號458-5⑴部分、面積300.00平方公尺土地，及編號458-5⑶
    部分、面積194.00平方公尺土地，均分歸被告李忠育即李珍
    興取得。
  ㈢編號458-5⑵部分、面積296.00平方公尺土地，分歸原告取得
    。　
二、訴訟費用由兩造依附表所示之訴訟費用負擔比例欄所示之比
    例負擔。
    事實及理由
一、被告陳認芬經合法通知，未於最後言詞辯論期日到場，核無
    民事訴訟法第386條各款所列情形，爰依原告聲請，由其一
    造辯論而為判決。
二、原告起訴主張：坐落雲林縣○○鎮○○○段00000地號、面積894
    平方公尺土地（下稱系爭土地）為兩造所共有，應有部分比
    例各如附表所示，系爭土地並無因物之使用目的及依法令不
    得分割之情形，兩造亦未以契約訂有不分割之期限，惟兩造
    無法達成分割之協議，為充分利用各共有人之土地，爰依民
    法第823 條第1項規定，訴請裁判分割，並請求依雲林縣北
    港地政事務所（下稱北港地政事務所）110年5月6日土地複
    丈成果圖（下稱附圖）修正甲案所示方法分割，此方案除兩
    造均得分配在原有房屋所在位置外，被告李忠育即李珍興（
    下稱李忠育）尚可就其分得部分與其所有之其他土地合併利
    用，且原告就減少分得之土地面積，亦不向二位被告請求補
    償，應屬允適等語。並聲明：如主文第1項所示。
三、被告答辯意旨：
  ㈠被告陳認芬未於最後言詞辯論期日到庭，惟據其之前到庭陳
    稱：我同意分割，但希望我的整棟房子及後方的廁所可以全
    部分給我，如果依被告李忠育主張的方案，就我多分得的面
    積由他吸收，不向我求償，我比較偏向該方案等語。
  ㈡被告李忠育：系爭土地前經李忠育與訴外人李慶益(即原告配
    偶)及李坤錫、李安倫(即李慶益、李忠育大哥李慶茂之子)
    就系爭土地與同段454-49、454-56地號土地，於92年4月28
    日簽訂共有土地分配及交換約定書，當時因454-56地號土地
    共有人李坤錫、李安倫之地上物超過持分面積，約定以當時
    之458-5地號土地及同段467-13地號土地內之166平方公尺交
    換李忠育之1094.8平方公尺土地，其後再申請系爭土地與46
    7-13地號土地合併為458-5地號土地，其後上開約定書雖未
    履約，惟為避免日後債務不履行之連鎖求償，並貫徹上開約
    定書之精神，應依附圖乙案所示分割方法分割，較為公平，
    且李忠育願意放棄系爭土地上之建物，也不向陳認芬求償其
    受分配多出應有部分面積部分等語。　
四、兩造不爭執之事項：
  ㈠系爭土地為兩造所共有，各共有人之應有部分比例如附表所
    示。
  ㈡系爭土地上有原告所有之雲林縣○○鎮○○○段000○號建物(即門
    牌號碼：雲林縣○○鎮○○里○○路000號)、被告陳認芬所有之同
    段14建號建物(即門牌號碼：雲林縣○○鎮○○里○○路000號)、
    被告李忠育所有之同段331建號建物(即門牌號碼：雲林縣○○
    鎮○○里○○路000號)。
  ㈢兩造就系爭土地無分管契約、無不分割協議，亦無依法律規
    定不得分割之情形。
五、本院之判斷：
  ㈠按各共有人，除法令另有規定外，得隨時請求分割共有物。
    但因物之使用目的不能分割或契約訂有不分割之期限者，不
    在此限。共有物之分割，依共有人協議之方法行之。分割之
    方法不能協議決定者，法院得因任何共有人之聲請，命以原
    物分配於各共有人，民法第823條第1項、第824條第1項、第
    2項第1款分別定有明文。本件原告主張兩造為系爭土地之共
    有人，應有部分各如附表所示，系爭土地無因物之使用目的
    或法令規定不能分割之情形，兩造間亦無不予分割之約定，
    因被告李忠育主張之分割方案與原告主張之方案相異，兩造
    顯然無法就分割方法達成協議等情，有系爭土地之土地登記
    第一類謄本、異動索引、地籍圖謄本、本院調解程序筆錄在
    卷可稽（見本院卷第15至21、103至108頁），自堪信原告上
    開主張為真，兩造既無從協議分割，原告訴請裁判分割系爭
    土地，即屬有據，應予准許。
  ㈡法院就共有物為裁判分割時，應考慮公平性、當事人聲明、
    應有部分比例與實際使用是否相當、共有物之客觀情狀、共
    有物之性質、共有物之價格與經濟價值、共有人利益、各共
    有人主觀因素與使用現狀、共有人之利害關係等因素，且不
    受任何當事人主張之拘束。而分割共有物固不受分管契約之
    拘束，惟盡量依各共有人使用現狀定分割方法，以維持現狀
    ，減少共有人所受損害，當不失為裁判分割斟酌之一種原則
    （最高法院69年度台上字第3100號、82年度台上字第1990號
    判決意旨參照）。本件原告主張系爭土地應依附圖修正甲案
    所示方式分割，被告李忠育則抗辯應依附圖乙案所示方法分
    割，本院茲就分割方案之選擇判斷如下：
  ⒈系爭土地上建有3間連棟RC磚造二層樓建物，門牌號碼分別為
    雲林縣○○鎮○○路000○000○000號，分別由被告陳認芬、李忠
    育及原告使用。系爭土地西側即緊鄰637號房屋旁搭建有鐵
    皮建物，系爭3棟建物後側也均搭建有鐵皮建物，並從大同
    路645巷留設通路進出。再者，系爭土地北側臨大同路，為
    雙向各有1快車道及機車道之道路，西側臨大同路645巷，南
    側及東側未臨路。又系爭土地附近多為透天及大樓建物，多
    為住宅，有些許商業活動，西側隔大同路645巷即為巨人高
    中，交通往來方便各節，業經本院前往現場勘驗明確，並囑
    託北港地政事務所測量屬實，此有本院109年7月27日勘驗筆
    錄、照片及北港地政事務所109年10月13日北地四字第10900
    08704號函暨所附之土地複丈成果圖（下稱現況圖）在卷可
    憑（見本院卷第123至147頁），並為兩造所不爭執，業如前
    述，自堪信為真實。
  ⒉系爭土地之北側臨路，而如採附圖修正甲案所示方法分割，
　　被告陳認芬分得編號458-5部分，被告李忠育分得編號458-5
    ⑴及編號458-5⑶部分，原告分得編號458-5⑵部分，兩造分得
    之土地前方（北側）均臨北港鎮大同路可供通行，且兩造於
    系爭土地上之現有建物，均分在其等應受分配之土地上，無
    需拆除，符合其等長久以來使用系爭土地之現狀。其次，原
    告與被告陳認芬所得之土地皆方正、完整，相較於附圖乙案
    ，除被告陳認芬分得之土地較方正外，其餘共有人分得之土
    地多呈不規則形狀，雖依附圖修正甲案所示方法分割，被告
    李忠育所得之土地分成二塊，其中編號458-5⑶位在系爭土地
    最西側即臨大同路645巷，形狀尚稱規則，編號458-5⑴形狀
    則較不完整，略呈「凸」字形，但編號458-5⑶的南側地籍線
    全部及編號458-5⑴西南側地籍線（即凸字形的左後側直線）
    與同段467-46地號土地相連接，而同段467-46地號土地為李
    忠育所有，其分得編號458-5⑴部分的前半段較窄處臨大同路
    ，依現況圖所示，其上有其所有之建物1棟，可單獨利用，
    後半段較寬處則與其所有之同段467-46地號土地相鄰，再與
    其所分得與同段467-46地號土地相鄰之編號458-8⑶，三者可
    合併完整利用，不會造成土地資源之浪費，且李忠育分得之
    編號458-5⑶部分北臨大同路，西臨大同路645巷，位處三角
    窗位置，相較之下價值較高。反觀若採附圖乙案，原告係分
    得附圖乙案編號458-5⑴，其上有李忠育所有之建物，與現況
    之使用情形不符，且該部分土地形狀不規則，略呈「ㄣ」字
    形，前半段臨路部分有李忠育之建物，後段部分則未臨路，
    後半段之大片土地無法有效利用。再者，依附圖修正甲案分
    割，原告分得之面積減少44平方公尺，被告陳認芬、李忠育
    各增加23、21平方公尺，原告就其應受分配所減少之土地面
    積，表示不向被告請求補償（見本院卷268頁）。綜上，本
    院認如依附圖修正甲案所示分割方法予以分割系爭土地，應
    屬對系爭土地最有利之分割方式，且較能發揮經濟效益，並
    符合系爭土地全體共有人之利益。
  ⒊至被告李忠育提出附圖乙案，辯稱兩造前手已簽訂共有土地
    分配及交換約定書，為免將來之連鎖求償，請求依附圖乙案
    所示方法分割。然附圖乙案除有上述不符系爭土地使用現況
    及造成土地無法發揮最大經濟效益外，檢視上開共有土地分
    配及交換約定書所示，其上之立約定書人為「李珍興」、「
    李慶益」、「李坤錫」、「李安倫」，訂約日期為92年4月2
    8日。惟原告並非上開共有土地分配及交換約定書之訂約人
    ，該約定書無原告無關，自不得以此拘束原告；況且，從上
    開共有土地分配及交換約定書中，無法直接得出約定書附件
    之編號㈣、㈤係分給李坤錫、李安倫，再由其二人將㈣、㈤部分
    與李忠育交換土地，李忠育此部分辯解，自不足採。
六、綜上所述，本院審酌系爭土地客觀情況、使用現況、共有人
    之利益及意願，並兼顧共有人分得部分之土地之使用價值等
    一切情狀，認系爭土地依附圖修正甲案分割，已兼顧系爭土
    地之使用現況、兩造共有人之分割意願、共有人對共有物之
    特殊情感，各共有人所分得土地均臨接道路且臨路面寬充足
    ，使用及通行均稱便利，土地利用價值於分割後不至降低。
    從而，本件裁判分割，應依附圖修正甲案所示之分割方法分
    割為適當，爰判決如主文第1項所示。
七、按共有人自共有物分割之效力發生時起，取得分得部分之所
    有權。應有部分有抵押權或質權者，其權利不因共有物之分
    割而受影響。但有下列情形之一者，其權利移存於抵押人或
    出質人所分得之部分：權利人同意分割。權利人已參加共
    有物分割訴訟。權利人經共有人告知訴訟而未參加，民法
    第824條之1第1、2項定有明文。經查，被告李忠育於93年7
    月21日將其就系爭土地之應有部分權利894分之471，設定最
    高限額抵押權予訴外人華南商業銀行股份有限公司（下稱華
    南銀行），此有土地登記第一類謄本在卷可查（見本院卷第
    79頁）。而本件經告知訴訟後，抵押權人即華南銀行未參加
    訴訟（見本院卷第277至279頁），依民法第824 條之1第2 
    項第3 款規定，華南銀行對被告李忠育就系爭土地應有部分
    894分之471之權利，分割後即移存並轉載至被告李忠育所分
    得如主文所示之土地上。
八、末按分割共有物乃具非訟事件之性質，法院斟酌何種分割方
    法較能增進共有物之經濟效益，並兼顧兩造之利益，以決定
    適當之分割方法，不因何造起訴而有不同，故原告請求裁判
    分割共有物雖有理由，惟關於所支出之訴訟費用，應由共有
    人全體按其應有部分比例負擔，方屬公平。依此，本院經審
    酌兩造利害關係，應由兩造各按系爭土地之應有部分即如附
    表訴訟費用分擔比例欄所示之比例負擔訴訟費用。
九、本件事證已臻明確，兩造其餘之攻擊或防禦方法及所提證據
    ，經審酌後與判決結果不生影響，爰不另贅論。
十、訴訟費用負擔之依據：民事訴訟法第80條之1 、第85條第1
    項但書。
中　　華　　民　　國　　110 　年　　8 　　月　　27　　日
                  民事第一庭  法  官  曾鴻文
以上正本係照原本作成。　　　　　　　　　  
如對本判決上訴，須於判決送達後20日內向本院提出上訴狀。如
委任律師提起上訴者，應一併繳納上訴審裁判費。
中　　華　　民　　國　　110 　年　　8 　　月　　27　　日
                              書記官  王淑美
附表：兩造應有部分比例     編號 共有人 應有部分比例 訴訟費用負擔比例 01 蘇美驊 340/894 340/894 02 陳認芬 83/894 83/894 03 李忠育即李珍興 471/894 471/894